臺北高等行政法院判決　　　　　　　　　　　　　　九十一年度訴字第四六五一號
　　　　　　　　　　　　　　　.
　　原　　　告　美商．界面公司
　　代　表　人　雷蒙Ａ．貝拉得.
　　訴訟代理人　桂齊恆律師（兼送達代收人）
　　　　　　　　林鎰珠律師
　　右　一　人
　　複 代理 人　乙○○
　　被　　　告　經濟部智慧財產局
　　代　表　人　蔡練生（局長）
　　訴訟代理人　甲○○兼送達.
　　　　　　　　丙○○
右當事人間因發明專利申請事件，原告不服經濟部中華民國九十一年九月十一日經訴
字第○九一○六一二○四五○號訴願決定，提起行政訴訟，本院判決如左：
    主  文
訴願決定及原處分均撤銷。
被告對原告「具有編織面的地板覆蓋物」發明專利申請案，應依本判決之法律見解另
為處分。
原告其餘之訴駁回。
訴訟費用由原告負擔二分之一，其餘由被告負擔。
　　事  實
一、事實概要：
    原告於民國八十七年十一月十六日以「具有編織面的地板覆蓋物」（下稱系爭案
    ）向被告前身即中央標準局（八十八年一月二十六日改制為經濟部智慧財產局）
    申請發明專利，經被告編為第00000000號予以審查，不予專利。原告不
    服，申請再審查，經被告於九十一年五月二日以（九一）智專三（三）○五○五
    五字第○九一八七○○○六六九號專利再審查核駁審定書為仍應不予專利之處分
    。原告仍不服，提起訴願，經遭決定駁回，遂向本院提起行政訴訟。
二、兩造聲明：
　(一)原告聲明：
    1.訴願決定及原處分均撤銷。
    2.被告對系爭案應為准予審定之處分。
    3.訴訟費用由被告負擔。
  (二)被告聲明：
    1.駁回原告之訴。
    2.訴訟費用由原告負擔。
三、兩造之爭點：系爭案是否有違專利法第二十條第二項之規定而不符發明專利要件
    ？
　(一)原告主張之理由：
    1.傳統的地毯和地毯拼磚因為由簇束成主要襯墊的紗線所製備，且其主要襯墊典
      型上係非編織的，因此無法提供地板覆蓋物之表布視覺上之效果，為系爭案所
      欲解決之技術問題，而系爭案所請之地板覆蓋物係包括：「一種編織的織物之
      頂層，一種位於織物頂層下方的襯墊層，以及一種在襯墊層下方的襯墊織物。
      」因為系爭案地板覆蓋物具有編織頂層，因此能夠利用電腦控制的提花織布機
      之編織設計，而提供地板覆蓋物之表布具有視覺上的效果。但此一顯著之功效
      並未發現於傳統的地毯和地毯拼磚上，系爭案所請之地板覆蓋物產生之功效實
      非熟習該項技術者在未參酌系爭案內容下可以預期的。此外，系爭案所請之地
      板覆蓋物，在編織的頂布層底下使用另一襯墊層，亦提供緩衝和尺寸穩定的效
      果。綜上所述，系爭案之地板覆蓋材料具有下列優點，即容易且能快速清潔、
      不需多少維護、不會使地板凹凸不平、能抵抗因鑽孔性腳具的損傷、製造上使
      用較少能量、能耐久、容易承受有輪的交通工具、製造上很經濟、可回收、堅
      硬的足以抵抗因集中負荷如桌腳及其他笨重家具所造成的快速及過度變形、非
      常吸引人、防滑、可以用濕布擦拭、具優於傳統堅硬表面地板的有效防濕性質
      、隱藏地板下的缺陷、不滲水、能抗著色且容易去著色物質、適合廣泛與多彩
      的設計、能自行消毒，抑制微生物的生長等。
    2.公告之第00000000號「組合地毯及其製法」發明專利案（下稱引證一
      ）揭示藉由併入玻璃、纖維薄紗板材料及非織造纖維狀薄片材到地板覆蓋物中
      以改良組合地毯之尺寸安定性。在其說明書中，僅提到地毯材料係包括一種由
      天然或合成纖維（如尼龍）或其混合物所組成之纖維狀衣著表面，以成簇或插
      入主要背襯薄板內，其所揭示之上部衣著表面並不具有系爭案編織頂層之功能
      和構造，引證一並沒有揭示由編織物材料所製成磨損表面或頂層。公告之第0
      0000000號「聚酯／聚丙烯樹脂之混紡之扁帶紗及由彼等所織造之地毯
      底襯」發明專利案（下稱引證二）其揭示特別是織造成簇絨小方地毯及汽車地
      毯所用第一地毯底襯織物的扁帶紗，係由聚酯／聚烯樹脂混合物所組成，因此
      ，引證二所欲解決之課題係關於地毯底襯方面，而非與編織頂層有關。原訴願
      決定機關認系爭案主要技術特徵係結合引證一與引證二之主要特徵，而為熟習
      該項技術者所能輕易完成，不具進步性，實對系爭案進步性認知錯誤。在引證
      一未揭示系爭案解決技術問題所採用之手段的前提下，當熟習該項技術者欲將
      引證一和引證二進行組合時，必會因引證一欠缺解決技術問題所採用之手段之
      教示而遭遇到困難需要克服。因此，更無須論及熟習該項技術者在遭遇到困難
      度之下猶能推測出將引證一和引證二組合後所產生之功效為何。再者，即使原
      訴願決定機關所秉持之引證一之上部衣著表面具有系爭案編織頂層之功能和構
      造屬實，則熟習該項技術者依然無法在未參酌系爭案內容之下能輕易預期出系
      爭案的功效。因為在引證一和二中均沒有提供系爭案所欲解決之技術問題之教
      示，則熟習該項技術者是無法將引證一之上部衣著表面與系爭案所欲解決之技
      術問題產生關聯性，更不可能知道將引證一和引證二組合後所產生之功效為何
      。七十四年八月十四日公開之德國第0000000號專利案（下稱引證三）
      係關於將於黏著層上之自我黏著層及覆蓋層附著於編織或非織造之纖維襯墊層
      之底側上。因此，引證三並無揭示或建議系爭案編織織物頂層。在引證三未揭
      示系爭案解決技術問題所採用之手段的前提下，則熟習該項技術者是無法從引
      證三中推知到系爭案之功效。又即使原訴願決定機關所秉持之引證三係一種形
      成編織或不編織布形成的地板覆蓋物，顯然系爭案特徵具有編織頂層乃業界所
      慣用屬實，則熟習該項技術者亦無法從引證三之揭示中輕易預期出系爭案的功
      效。因為系爭案具有編織頂層之地板覆蓋物產生功效在系爭案之前確實未在傳
      統地毯和地毯拼磚上發現。故熟習該項技術者並不能從引證三中預期出系爭案
      顯著之功效。
    3.根據專利審查基準所述，以先前技術之片段部分相互組合，而判斷發明是否能
      輕易完成時，應考慮發明是否具有突出的技術特徵或顯然的進步。其中突出的
      技術特徵係指申請專利之發明對熟習該項技術者而言，若以先前技術為基礎，
      仍不易由邏輯分析、推理或試驗而得者，顯然的進步係指申請專利之發明克服
      先前技術存在的問題或困難性而言，通常係表現於功效上。因此，倘若申請專
      利之發明產生之功效非為熟習該項技術者在未參酌申請專利發明之下可以預期
      時，則該申請專利之發明因為克服先前技術存在的問題或困難性，而非輕易完
      成，符合專利法第二十條第二項之規定。系爭案所請之具有編織頂層之地板覆
      蓋物確實克服傳統無法提供地板覆蓋物之表布視覺效果之缺點，而能利用電腦
      控制的提花織布機之編織設計，提供地板覆蓋物之表布視覺上的效果。因此，
      系爭案因克服傳統地毯和地毯拼磚具有之困難點而產生之功效實非熟習該項技
      術者在沒有參酌系爭案技術內容之下，可藉由組合引證一到三得知。被告及原
      訴願決定機關顯然是因瞭解系爭案技術內容後，低估系爭案之功效，系爭案所
      請地板覆蓋物非為熟習該項技術者所能輕易完成，符合專利法第二十條第二項
      之規定。
    4.系爭案所揭示者之地板覆蓋物，其頂層係由編織織物材質所製成，且由於使用
      該編織頂層，故可利用電腦控制的提花織布機之編織設計而對地板覆蓋物之表
      布提供視覺效果，但此一顯著之功效並未發現於傳統的地毯和地毯拼磚上。經
      查，引證一係關於一種藉由併入玻璃纖維薄紗板材料及非織造纖維狀到地板覆
      蓋物中以改良組合地毯之尺寸安定性之方法，由此可知，引證一所欲達到之功
      效係關於改良組合地毯之尺寸安定性，而所利用之技術手段為藉由併入玻璃纖
      維薄紗板材料及非織造纖維狀到地板覆蓋物中。因此，引證一並沒有提供以編
      織材質製成上部衣著表面之教示，亦沒有揭示上部衣著表面可以電腦控制的提
      花織布機之編織設計來對地板覆蓋物提供視覺效果。換言之，引證一沒有揭示
      系爭案所利用之技術手段和所欲達成之功效。故若引證一之上部衣著與系爭案
      之編織物頂層具有實質相同構造及功能之教示，則熟習該項技術者基於引證一
      應能達到系爭案所欲達成之功效。惟被告不論於審查階段或訴願階段均未提出
      其推論係出於引證一之何段揭示內容，更未提出熟習該項技術者如何基於該段
      揭示內容將引證一之上部衣著與系爭案所欲達成之功效產生關聯性，故被告所
      持之論點缺乏基於引證一之揭示內容的基礎。
    5.引證二係關於聚酯／聚丙烯樹脂混紡之扁帶紗及由彼等所織造之地毯底襯。其
      揭示適合織造成，特別是織造成簇絨小方地毯及汽車地毯所用第一地毯底襯織
      物的扁帶紗，係由聚酯／聚烯樹脂混合物所組成。該第一地毯底襯的一面有很
      多簇絨向外凸出而在其另一面則有很多絨頭縫合線，其中第一地毯底襯包含申
      請專利範圍第五項之地毯底襯織物。因此，引證二沒有提供編織頂層與電腦控
      制的提花織布機之編織設計來對地板覆蓋物提供視覺效果的教示。由此可知，
      系爭案所欲達成之功效及所利用之技術手段均未揭示於引證二中。假若被告所
      持之論點屬實，則熟習該項技術者在結合引證一和引證二時是不會遭遇到困難
      度。然而，在引證一和二均未揭示系爭案所利用之技術手段和功效的前提下，
      熟習該項技術者要如何知道將引證一和引證二組合後會具有何種功效。再者，
      被告不論於審查階段或訴願階段中均未提出熟習該項技術者會將引證一和引證
      二組合之動機係出於引證一及二之何段揭示內容。顯然，被告所持之論點確實
      缺乏引證一和引證二之揭示內容的基礎。若系爭案為熟習該項技術者基於引證
      三所能輕易完成時，則被告應能更具體指出系爭案之編織織物頂層的特徵係出
      於引證三說明書何段揭示內容，又從引證三何段揭示內容可預期系爭案之功效
      。然而，引證三不僅未揭示系爭案之功效，更沒有揭示系爭案之編織織物頂層
      的特徵。被告所持之論點缺乏引證三之揭示內容的根據。
    6.原告於再審查時已清楚澄清系爭案所欲解決之技術問題、所利用之手段及達成
      之功效，惟被告在再審查案核駁理由先行通知書及再審查案核駁審定書中，均
      未對熟習該項技術者如何可在未參酌系爭案之技術內容下而從引證一到引證三
      中預期系爭案之功效作一說明。被告於行政爭訟中所提之引證一之上部衣著表
      面與系爭案編織物頂層具有實質相同構造及功能、系爭案主要特徵及結合引證
      一和引證二，而為熟習該項技術者所能輕易完成及使用編織物為地板覆蓋物結
      構組成乃業者所慣用等論點均係在行政救濟階段中提出，而非於審查階段。被
      告於再審查通知書中對於引證一及二與系爭案主要技術特徵的審查意見僅有「
      將織造物或非織造層物與各種材料所製之襯墊層物，相互疊粘合數層以製造地
      板覆蓋物」，而對於引證三與系爭案主要技術特徵的審查意見僅有「將織造物
      或非織造層物與各種材料所製之襯墊層物，以製造地板覆蓋物，其功能與本案
      相當」，其中被告對於引證一及二與系爭案之關聯性的審查意見竟與八十八年
      十月二十七日所發初審審定書並無不同。原告以為被告並非不能於再審查階段
      中將前述審查意見提出以令原告明瞭而能據以申復，而是被告在審查中已因為
      瞭解系爭案之技術內容而對系爭案進步性作成偏低之評斷，產生了後見之明之
      情形，以致無法從系爭案所解決之技術問題、利用之技術手段及功效等各方面
      客觀的判斷系爭案之進步性。由前說明可知，被告於再審查階段中所提之關於
      引證一和二之審查意見竟與初審審定書相同，而未對原告所提之再審查理由加
      以審酌回應，而至於所述之「其功能與本案相當」之審查意見，究竟何種功能
      與系爭案相當亦未指明於通知書中。原告以為被告以如此含糊籠統概括性之審
      查意見來通知原告限期申復，原告則將限於無以具體澄清系爭案可專利性之窘
      境。被告於審查階段中之行政處分內容過於含糊籠統，確實導致原告權益嚴重
      受損。
　(二)被告主張之理由：
　　1.系爭案專利說明書第三頁揭示一種地板材，其上方具有一種平面織物的磨損層
      。另查引證一揭示一種組合地毯，其包括一種具有上部衣著表面與下部內表面
      之地毯材料，具有經改良尺寸安定性之組合地毯，且其主要特徵之上部衣著表
      面，凡熟習該項技術者皆知與系爭案具有編織物頂層，具有實質相同構造及功
　　　能。另查引證二揭示一種地毯底襯織物，包括織造之經紗線及緯紗線。顯然，
      系爭案所請之地板覆蓋物，其主要特徵之具有編織頂層，乃運用申請前既有技
      術，而為熟習該項技術者所能輕易完成，不具進步性。
    2.查引證一揭示一種組合地毯，其包括一種具有上部衣著表面與下部內表面之地
      毯材料，具有經改良尺寸安定性之組合地毯，且其主要特徵之上部衣著表面，
      凡熟習該項技術者皆知與系爭案具有編織物頂層，具有實質相同構造及功能。
      另查引證二揭示一種地毯底襯織物，包括織造之經紗線及緯紗線。另查，系爭
      案具有編織面的地板覆蓋物，其特徵在於包含：一種編織的織物之頂層，一種
      位於織物頂層下方襯墊層，以及一種在襯墊層下方的襯墊織物。顯然，系爭案
      主要技術特徵及結合引證一和引證二，而為熟習該項技術者所能輕易完成，不
      具進步性。再查引證三揭示一種由編織或不織布所形成的地板覆蓋物，而系爭
      案之主要特徵為具有編織頂層。顯然，使用編織物為地板覆蓋物結構組成乃業
      者所慣用，而為熟習該項技術者所能輕易完成，不具進步性。
    3.原告主張被告並未依照專利審查基準公正客觀審理系爭案。惟查系爭案具有編
      織面的地板覆蓋物，係於八十七年十一月十六日申請專利，經初審及再審，查
      就其主要技術特徵，其包含：「一種編織的織物之頂層，一種位於織物頂層下
      方襯墊層，以及一種在襯墊層下方的襯墊織物」等，均依照專利審查基準公告
      客觀進行審理。顯然，系爭案主要技術特徵係運用申請前既有技術，而為熟習
      該技術者所能輕易完成，不具進步性，並依專利法之規定審定不予專利，並無
      不當。
    4.原告主張被告未提出具體根據以支持其所持之「熟習該項技術者皆知引證一之
      上部衣著表面與本案編織物頂層具有實質相同構造及功能」之論點。惟查，系
      爭案所揭示之地板覆蓋物其主要技術特徵為其頂層係由編織物材質所製成，而
      引證一為揭示一種組合地毯，其包括一種具有上部衣著表面與下部內表面地毯
      材料，具有經改良尺寸安定性的組合地毯，且其主要特徵之上部衣著表面，凡
      熟習該項技術者皆知具有上部衣著表面之地毯材料與系爭案具有編織物頂層的
      地板覆蓋物，具有實質相同構造及功能。原告主張被告未提出具體根據支持其
      「本案主要特徵及結合引證一和引證二，而為熟習該項技術者所能輕易完成」
      之論點。惟查，系爭案地板覆蓋物其主要特徵為包含編織的織物之頂層，頂層
      下方之襯墊層及襯墊層下方之襯墊織物；而引證一係揭示一種組合地毯，其包
      括一種具有上部衣著表面與下部內表面之地毯材料，具有經改良尺寸安定性之
      組合地毯，且其主要特徵為上部衣著表面，另查引證二揭示一種地毯底襯織物
      ，包括織造之經紗線及緯紗線。因此，引證一其特徵為一種地毯底襯織物，與
      系爭案地板覆蓋物之特徵為包含編織的織物之頂層、頂層下方之襯墊層及襯墊
      層下方之襯墊織物具有實質相同構造及功能。顯然，系爭案主要技術特徵乃結
      合引證一和引證二，而為熟習該項技術者所能輕易完成，不具進步性。原告主
      張被告所支持之「引證三揭示一種形成編織或不織布形成的地覆物，而本案特
      徵具有編織物頂層。顯然，使用編織物為地板覆蓋物結構組成乃業者所慣用，
      而為熟習該項技術者所能輕易完成」之論點缺乏基於引證三之揭示內容的依據
      。惟查，引證三在其專利說明書摘要揭示一種結構由編織或不織布所形成的地
      覆物（A floor covering in the form of a web or a nonwoven fabric, es
      pecially of carpet,....），而本案之主要特徵為具有編織物頂層的地板覆
      蓋物。顯然，使用編織物為地板覆蓋物結構組成乃業者所慣用，而為熟習該項
      技術者所能輕易完成，不具進步性。
    5.系爭案具有編織面的地板覆蓋物，係於八十七年十一月十六日申請專利，就其
      主要技術特徵，其包含：「一種編織的織物之頂層，一種位於織物頂層下方襯
      墊層，以及一種在襯墊層下方的襯墊織物」等，經初審及再審查均依照專利審
　　　查基準公正客觀進行審理，並具體援引，引證一其揭示一種組合地毯，其包括
      一種具有上部衣著表面與下部內表面之地毯材料，具有經改良尺寸安定性之組
      合地毯，引證二其揭示一種地毯底襯織物，包括織造之經紗線及緯紗線，引證
      三其揭示一種結構由編織或不織布所形成的地板覆蓋物。顯然，系爭案主要技
      術特徵係運用申請前既有技術，而為熟習該項技術者所能輕易完成，不具進步
      性，並為本案應不予專利之處分，並無不當。
    6.原告主張被告於審查階段之行政處分內容含糊籠統。惟查，系爭案經初審及再
      審查之處分，其所援引之引證一、引證二，引證三，均已明顯揭示系爭案主要
      技術特徵，而非如原告所言行政處分內容含糊籠統。
    7.系爭案經初審、再審查均對所有申請專利範圍逐項詳加審查，在核駁審定書中
      僅就不符專利法之申請專利範圍，提出核駁理由，並非沒有審查所有的申請專
      利範圍。系爭案主要技術特徵為一種地板覆蓋物其包括：一種編織的織物之頂
　　　層，位於織物頂層下方的襯墊層，以及在襯墊層下方的襯墊織物，如申請專利
      範圍第一項所示。查引證一專利說明書第六頁第十六行，揭示「用於組合地毯
      之地毯材料，可包括一種具有衣著表面（典型上為纖維狀衣著表面）及內表面
      之毛毯材料，該內表面可能未經或經預塗佈，以增強纖維之毛撮，及／或促進
      其與背襯層之較佳黏著與結合。因此，引證一的組合地毯結構如申請專利範圍
      第一項包括上部衣著表面，下部內表面，黏結至內表面之背襯層及第二背襯層
      。顯然，引證案一均已揭示系爭案主要技術特徵，所不同在於本案為編織的織
      物之頂層，引證一為上部衣著表面，系爭案此種簡易材料置換，為熟習該項技
      術者所能輕易完成不具進步性。另引證三在其專利說明書摘要揭示一種結構由
      編織或不織布所形成的地覆物，已揭示本案之主要特徵為具有編織物頂層的地
      板覆蓋物。顯然，使用編織物為地板覆蓋物結構組成乃業者所慣用，而為熟習
      該項技術者所能輕易完成，不具進步性。
　　理  由
一、系爭案係關於地板覆蓋物，包括：地毯、方塊地毯、彈性板與拼製品如乙烯地板
    材料。依系爭案第一項、第二十六項、第二十八項、第三十六項獨立項申請專利
    範圍之記載為：
  1.一種地板覆蓋物，其包括：
    一種編織的織物之頂層，一種位於織物頂層下方的襯墊層，以及一種在襯墊層下
    方的襯墊織物。
  一種地板覆蓋物，其包括：
    (ａ)一種包含聚酯紗線之編織的織物頂層，
    (ｂ)一層經聚氨酯修飾之瀝青，其係在織物頂層下方，
    (ｃ)一層聚氨酯發泡體，其保在經聚氯酯修飾之瀝青層下方，
    (ｄ)一種玻璃纖維絨網狀物，其一般係位於經聚氨酯修飾之瀝青與聚氨酯發泡體
        之間，以及
    (ｅ)一種編織之聚丙烯地毯襯墊的網狀物，其係在聚氨酯發泡體的下方。
  一種製造地板覆蓋物的方法，其包括下列步驟：
 　 (ａ)以一種織布機編織表面織物，
  　(ｂ)形成一層彈性材料，
 　 (ｃ)將彈性層結合至一種襯墊織物的網狀物，
 　 (ｄ)形成一種襯墊層，
 　 (ｅ)將補強網狀物置於襯墊層和彈性層之間，
　  (ｆ)將襯墊層與彈性層和位於襯墊與彈性兩層之間的補強網狀物結合在一起，以
        及
    (ｇ)結合表面織物和襯墊層。
  一種在地板上提供連續地板覆蓋物的方法，其包括下列步驟：
 　 (ａ)將數塊地板覆蓋物放在地板上，完全覆蓋住所欲覆蓋的地板區域，該地板覆
   　　 蓋物包含一種編織的織物頂層、一種編織之聚丙烯地毯襯墊的底層，及至少
        有一層物質在編織的織物頂層與編織的聚丙烯地毯襯墊之間，
    (ｂ)切割地板覆蓋物，如此鄰接之數塊地板覆蓋物的邊緣能緊靠在一起，
    (ｃ)在地毯截塊底面與地板之間塗用黏著劑，
    (ｄ)將織物邊緣封緘劑塗在鄰接的織物頂層邊緣，
    (ｅ)將地毯接合封緘劑塗在至少鄰接的地毯襯墊邊緣，以及
    (ｆ)當地板覆蓋物截塊已置於地板上，而邊緣以緊靠關係放置後，讓黏著劑、接
        合封緘劑與織物邊緣封緘劑固化。
二、原處分核駁理由係以：原告於再審查申復理由書中主張系爭案係關於具有編織物
    頂層之地板覆蓋物，經查本案專利說明書發明說明第三頁揭示一種地板材，其上
    方具有一平面織物的磨損層，另查初審援引之引證一即八十年二月十一日公告之
    第00000000號「組合地毯及其製法」發明專利案、引證二即八十年二月
    一日公告之第00000000號「聚酯／聚丙烯樹脂之混紡之扁帶紗及由彼等
    所織造之地毯底襯」發明專利案、引證三即一九八五年（民國七十四年）八月十
    四日公開之德國第0000000號專利案亦明顯揭示將織造物或非織造層物與
    各種材料所製之襯墊層物，相互疊合數層以製造地板覆蓋物，顯然均已揭示本案
    主要技術特徵，而為熟習該項技術者所能輕易完成，不具進步性，本案不符發明
    專利之要件資為應不予專利之論據。
三、按被告認引證一、引證二、引證三明顯揭示將織造物或非織造層物與各種材料所
    製之襯墊層物，相互疊合數層以製造地板覆蓋物，顯然均已揭示本案主要技術特
    徵，而為熟習該項技術者所能輕易完成，均係指針對系爭案申請專利範圍第一項
    之技術內容而言。惟查系爭案申請專利範圍第二項至第二十五項皆係第一項之附
    屬項，係就申請專利範圍第一項技術特徵再細加描述或就構造再加限定，其主張
    之權利範圍因該細加描述或限定而減小。因此，申請專利範圍第一項獨立項之技
    術特徵為引證一、引證二、引證三所揭露，但其第二項至第二十五項之附屬項仍
    未必為引證一、引證二、引證三所揭露，則系爭案申請專利範圍第二項至第二十
    五項附屬項就該縮小後之申請專利範圍技術內容是否仍為引證一、引證二、引證
    三所揭露，或係運用引證一、引證二、引證三既有之技術或知識，而為熟習該項
    技術者所能輕易完成時，被告於原處分並未予以審究論述，已有未洽。
四、又系爭案除申請專利範圍第一項之獨立項外，尚有第二十六條、第二十八項、第
    三十六項均為獨立項，其中第二十六項獨立項所載一種地板覆蓋物，其結構特徵
    包括：「 (ａ)一種包含聚酯紗線之編織的織物頂層，(ｂ) 一層經聚氨酯修飾之
    瀝青，其係在織物頂層下方，(ｃ)一層聚氨酯發泡體，其保在經聚氯酯修飾之瀝
    青層下方，(ｄ)一種玻璃纖維絨網狀物，其一般係位於經聚氨酯修飾之瀝青與聚
    氨酯發泡體之間，以及 (ｅ) 一種編織之聚丙烯地毯襯墊的網狀物，其係在聚氨
    酯發泡體的下方。」顯然與申請專利範圍第一項之結構特徵不同，則系爭案第二
    十六項申請專利範圍之技術特徵是否為引證一、引證二、引證三所揭露，被告於
    原處分書均未予論述，因此，系爭案申請專利範圍第二十六項及其附屬項是否具
    符合可專利要件，仍有未明。又系爭案第二十八項係有關一種製造地板覆蓋物的
    方法；第三十六項係有關一種在地板上提供連續地板覆蓋物的方法，均係方法發
    明。因此，系爭案第二十八項、第三十六項及其附屬項，與申請專利範圍第一項
    物之發明之技術內容既不相同，原處分僅就系爭案申請專利範圍第一項之技術特
    徵認其已為引證一、引證二、引證三所揭露，其就系爭案第二十八項、第三十六
    項及其附屬項，是否為引證一、引證二、引證三之技術內容所揭露，未為審定書
    中加以審究說明，亦有疏漏。
五、查本件被告係以系爭案不具進步性為核駁理由，惟按判斷進步性之基本原則，申
    請專利範圍之請求項有二項以上時，應就每一請求項各別判斷其進步性，（被告
    九十年十月一日之專利審查基準第1-2-20頁參照），系爭案申請專利範圍共三十
    七項，被告於審定書僅以系爭案申請專利範圍第一項之技術特徵與引證一、引證
    二、引證三作比較，認已為引證一、引證二、引證三所揭露後，即逕認系爭案全
    部不具進步性，不符專利要件而為不予專利之處分，與上開審查基準之規定顯有
    未合。被告於系爭案初審、再審查之處分書經核對其內容亦未對系爭案所有申請
    專利範圍逐項審查並載明其不符專利之理由，被告於於審理中主張系爭案經初審
    、再審查均對所有申請專利範圍逐項詳加審查，在核駁審定書中僅就不符專利法
    之申請專利範圍，提出核駁理由，並非沒有審查所有的申請專利範圍等等，核非
    可採。
六、雖然系爭案申請專利範圍第一項所載一種地板覆蓋物，其包括：一種編織的織物
    之頂層，一種位於織物頂層下方的襯墊層，以及一種在襯墊層下方的襯墊織物之
    技術特徵，被告已說明引證一專利說明書第六頁第十六行，揭示「用於組合地毯
    之地毯材料，可包括一種具有衣著表面（典型上為纖維狀衣著表面）及內表面之
    毛毯材料，該內表面可能未經或經預塗佈，以增強纖維之毛撮，及／或促進其與
    背襯層之較佳黏著與結合。因此，引證一的組合地毯結構如申請專利範圍第一項
    包括上部衣著表面，下部內表面，黏結至內表面之背襯層及第二背襯層。顯然，
    引證一均已揭示系爭案主要技術特徵，所不同在於本案為編織的織物之頂層，引
    證一為上部衣著表面，系爭案此種簡易材料置換，為熟習該項技術者所能輕易完
    成不具進步性。另引證三在其專利說明書摘要揭示一種結構由編織或不織布所形
    成的地覆物（A floor covering in the form of a web or a nonwoven fabr
    ic, especially of carpet,….），已揭示本案之主要特徵為具有編織物頂層（
    a woven- fabric top layer）的地板覆蓋物。可見使用編織物為地板覆蓋物結
    構組成乃業者所慣用，而為熟習該項技術者所能輕易完成，不具進步性等等。但
    查，被告除就系爭案申請專利範圍第一項之技術特徵為引證一、引證二、引證三
    所揭露，以不具進步性予以核駁外，就其餘系爭案申請專利範圍並未於審定書載
    明核駁理由，該等申請專利範圍被告漏未審酌部分，已如前述。上開漏未審酌之
    申請專利範圍請求項如有符合專利要件者，被告於核駁理由先行通知書自應於逐
    項審查後，將其符合專利要件與不符合專利要件之各請求項載明，使原告得依其
    評估決定是否修正或補充其申請專利範圍，被告未於核駁理由先行通知書將其逐
    項審查後，就關於系爭案符合專利要件與不符合專利要件之各請求項分別於通知
    書載明，使原告無從評估決定是否修正或補充其申請專利範圍，對原告關於被告
    應依專利法第四十條第二項逐項審查後認有不予專利之情事時，在審定前應先通
    知申請人即原告，限期申復之程序利益保障自有妨害。因此，被告未就原告申請
    專利範圍逐項審查並於核駁理由先行通知書記載各請求項符合專利要件與不符合
    專利要件之部分，於法仍有未合。
七、從而，被告以引證一、引證二、引證三已揭示系爭案申請專利範圍第一項之技術
    特徵，即認系爭案全部不符專利要件而全部不准專利，並未就其餘申請專利範圍
    符合或不符合專利要件之情形審查後，在審定前於核駁理由先行通知書通知原告
    ，並於再審查核駁審定書就系爭案申請專利範圍第一項以外之請求項是否符合專
    利要件加以說明，則該等申請專利範圍是否符合專利要件，原告得否經由補充或
    修正申請專利範圍獲准專利仍有未明，原處分就系爭案專利申請之審查尚有疏漏
    ，訴願決定未予糾正而予維持，核非妥適。原告請求撤銷原處分及訴願決定，為
    有理由，應予准許。至原告請求命被告對系爭案應為准予專利之審定部分，查本
    件被告因未就系爭案申請專利範圍除第一項以外之申請專利範圍為審查並記載其
    符合或不符合專利要件，審查尚有疏漏，且未經再審查核駁理由先行通知原告，
    於法核有未洽，已如前述，此部分尚待被告依職權實體逐項審查各該申請專利範
    圍，分別說明其等符合或不符合專利要件，並於踐行專利法第四十條第二項之程
    序後，另為適法之處分，此部分涉及被告先行審定處分之權限行使，本院尚無從
    逕命被告就系爭案應為准予專利處分之諭知，故原告此部分之請求，尚非有據，
    應予駁回，並由被告依本院上述法律見解另為處分。而兩造就系爭案是否具專利
    要件之實體爭議，因尚待被告重為審究，故不於此論述，併此明。
據上論結，本件原告之訴為一部有理由，一部無理由，爰依行政訴訟法第一百零四條
，民事訴訟法第七十九條但書，判決如主文。
中　　　華　　　民　　　國　　九十三　　年　　　三　　　月　　二十五　　日
                        臺 北 高 等 行 政 法 院   第 二 庭
                                           審 判 長 法  官　姜素娥
                                                    法  官　林文舟
                                                    法  官　陳國成
右為正本係照原本作成。
如不服本判決，應於送達後二十日內，向本院提出上訴狀並表明上訴理由，如於本判
決宣示後送達前提起上訴者，應於判決送達後二十日內補提上訴理由書（須按他造人
數附繕本）。
中　　　華　　　民　　　國　　九十三　　年　　　三　　　月　　二十六　　日
  　　　　　　　　　　　　　　　　　　　　          書記官　王英傑
